【裁判字號】    95,訴,88
【裁判日期】    950510
【裁判案由】    確認之訴等
【裁判全文】
臺灣彰化地方法院民事判決  95年度訴字第88號
原      告  泰旺昇實業股份有限公司
法定代理人  甲○○
訴訟代理人  沈朝江律師
被      告  高明鐵企業股份有限公司
法定代理人  乙○○
訴訟代理人  丙○○
被      告  戊○○
            丁○○
上列當事人間確認之訴等事件，本院於民國95 年4月26日言詞辯
論終結，判決如下：
    主  文
原告之訴及假執行之聲請均駁回。
訴訟費用由原告負擔。
    事實及理由
甲、程序方面：
一、按不變更訴訟標的，而補充或更正事實上或法律上之陳述者
    ，非為訴之變更或追加，民事訴訟法第256 條定有明文。原
    告起訴先位聲明第1 項原求為判決：確認被告高明鐵企業股
    份有限公司（下稱高明鐵公司）就被告戊○○、丁○○在該
    公司分別持有股份264400股、303200股於民國95年1月5日所
    為移轉過戶之行為不存在。嗣以被告戊○○、丁○○轉讓過
    戶行為日期有誤，於95 年3月29日以書狀將轉讓過戶日期更
    正為94年12月26日，核屬更正事實上之陳述，而不影響原告
    起訴時所主張訴訟標的之同一性，非為訴之變更，自得為之
    。
二、又按訴狀送達後，原告不得將原訴變更或追加他訴，但被告
    同意者，或請求之基礎事實同一者，或不甚礙被告之防禦及
    訴訟之終結者，不在此限，被告於訴之變更或追加無異議，
    而為本案之言詞辯論者，視為同意變更或追加，民事訴訟法
    第255條第1項第1款、第2款、第7款、第2項分別定有明文。
    原告先位聲明請求權基礎原為強制執行法第51 條第2項規定
    ，嗣於起訴狀繕本送達被告後，於95 年3月29日以書狀追加
    公司法第165 條規定併為請求權基礎，而被告於訴之追加無
    異議並為本案之言詞辯論視為同意，且請求之基礎事實同一
    ，皆係被告戊○○、丁○○就渠等對被告高明鐵公司股份轉
    讓過戶行為是否有效，復不甚礙被告之防禦及訴訟之終結，
    是原告追加部分，核與上開規定相符，應予准許。
乙、實體方面：
一、原告主張：緣被告戊○○、丁○○應連帶給付原告新台幣（
    下同）35,000,000元，原告依據執行名義向台灣雲林地方法
    院聲請強制執行，經該院囑託本院民事執行處以94年度執助
    癸字第508 號於94年12月20日對被告高明鐵公司發執行命令
    禁止債務人即被告戊○○、丁○○就渠等對被告高明鐵公司
    之股份在567600股範圍內為轉讓或其他處分之行為，並禁止
    被告高明鐵公司就上開股份為轉讓過戶之行為。詎被告高明
    鐵公司於94年12月29日向本院執行處陳報被告戊○○、丁○○股份已於94 年8月25日轉讓，故不承認被告戊○○、丁○○股份存在，惟原告於94年11月21日向經濟部中部辦公室申
    領被告高明鐵公司變更登記表記載被告戊○○、丁○○仍持
    有被告高明鐵公司股份，足見被告高明鐵公司陳報不實。又
    被告高明鐵公司於94年12月22日收受本院執行命令後，竟仍
    於94年12月26日在股東名簿上辦理被告戊○○、丁○○股份
    轉讓予訴外人庚○○、己○○之過戶登記，經原告於95 年1
    月13日再向經濟部中部辦公室申領被告高明鐵公司變更登記
    表及股東名簿始發現上情，是被告於查封後之轉讓股份行為
    ，顯係違反查封效力，依強制執行法第51 條第2項規定、公
    司法第165 條規定、最高法院21年上字第3078號、51年台上
    字第156 號判例意旨，對原告不生效力。退步言，被告於查
    封後為查封物之轉讓過戶行為，係故意侵害原告之債權使不
    獲清償，顯係共同在強制執行中脫產逃避債務，為共同侵權
    行為，亦屬不遵照執行命令履行給付之義務。依民法第 184
    條、第185 條、第226條、第227條規定，被告亦應負損害賠
    償之責任等語。其先位聲明為：(一)確認被告高明鐵公司就被
    告戊○○、丁○○在該公司分別持有股份264400股、303200
    股於94年12月26日所為移轉過戶之行為不存在。(二)被告應向
    主管機關經濟部及在被告高明鐵公司股東名簿上辦理回復被
    告戊○○持有股份264400股、被告丁○○持有股份303200股
    之登記。(三)訴訟費用由被告負擔；備位聲明為：(一)被告高明
    鐵公司與被告戊○○應連帶給付原告2,644,000 元，與被告
    丁○○連帶給付原告3,032,000 元，並均自94年12月26日股
    份移轉登載於股東名簿之日起至清償日止按年利率5%計算利
    息。(二)訴訟費用由被告連帶負擔。(三)原告願供擔保，請准宣
    告假執行。
二、被告則以：被告戊○○、丁○○已於 94年8月25日分別將渠
    等對被告高明鐵公司之股份轉讓予庚○○、己○○，且股票
    為記名股票，僅須背書轉讓即屬轉讓完成，至雖未記載於被
    告高明鐵公司股東名簿，惟此僅不得向被告高明鐵公司主張
    分配股息、股利而已，並不影響前開股份轉讓行為之效力等
    語，資為抗辯。並聲明：原告之訴駁回。訴訟費用由原告負
    擔。
三、兩造不爭執事項：
    以下為兩造所不爭執，並有本院執行命令、民事執行處函、
    股份有限公司變更登記表、股東名簿在卷可稽，復經本院調
    閱94 年度執助字第508號給付票款執行卷宗核閱無訛，本院
    採為判決基礎。
（一）原告持本票准許強制執行之執行名義向台灣雲林地方法院
      聲請對被告戊○○、丁○○強制執行，經該院囑託本院民
      事執行處以94 年度執助癸字第508號於94年12月20日對被
      告高明鐵公司核發執行命令禁止被告戊○○、丁○○就渠
      等對被告高明鐵公司之股份在264400股及303200股範圍內
      為轉讓或其他處分之行為，並禁止被告高明鐵公司就上開
      股份為轉讓過戶之行為。
（二）被告高明鐵公司於94年12月29日向本院執行處陳報被告戊○○、丁○○股份已於94 年8月25日轉讓，故不承認被告
      戊○○、丁○○股份存在。
（三）原告於94年11月21日向經濟部中部辦公室申領被告高明鐵
      公司變更登記表及股東名簿記載被告戊○○、丁○○仍持
      有被告高明鐵公司股份264400股、303200股。另於95 年1
      月13日向經濟部中部辦公室申領被告高明鐵公司變更登記
      表及股東名簿時，被告戊○○、丁○○已非被告高明鐵公
      司股東。
（四）被告高明鐵公司於94年12月26日將庚○○、己○○之姓名
      及地址記載於公司股東名簿。
四、本件兩造於本院95 年2月22日言詞辯論期日整理並協議簡化
    後之爭點如下：
    被告戊○○、丁○○有無於本院執行命令後轉讓渠等對被告
    高明鐵公司股份。
五、得心證之理由：
甲、先位之訴部分：
（一）查被告戊○○、丁○○於94 年8月25日已將渠等對被告高
      明鐵公司之股份分別轉讓予庚○○、己○○一節，有被告
      戊○○、丁○○提出蓋有94年8月25 日彰化第五信用合作
      社東芳分社收訖戳章之證券交易稅一般代徵稅額繳款書及
      股票影本為據，原告復未能提出反證推翻前開被告所舉本
      證之效力，是被告戊○○、丁○○上開已於 94年8月25日
      轉讓股份之辯解，洵屬有據，應可採信。至原告雖主張：
      原告於95 年1月13日向經濟部中部辦公室申領被告高明鐵
      公司變更登記表及股東名簿時，始發覺被告戊○○、丁○○非被告高明鐵公司股東云云。惟按股份之轉讓，不以向
      主管機關辦理登記為要件（最高法院86年度台上字第2440
      號判決意旨參照），故被告高明鐵公司於95年1月5日始向
      經濟部中部辦公室辦理變更登記，申報被告戊○○、丁○○非被告高明鐵公司股東，雖有變更登記表及股東名簿可
      參，惟依上開判決意旨說明，仍不影響被告戊○○、丁○○於94年8月5日轉讓被告高明鐵公司股份之效力，故原告
      前開主張，為無理由，不足採信。
（二）次查，本院禁止被告戊○○、丁○○就渠等對被告高明鐵
      公司之股份在264400股及303200股範圍內為轉讓或其他處
      分之行為，並禁止被告高明鐵公司就上開股份為轉讓過戶
      之行為之執行命令係於94年12月20日發文，同月22日送達
      被告高明鐵公司，同月28日送達被告戊○○、丁○○，此
      有送達證書附於本院94 年度執助字第508號執行卷宗可憑
      ，依強制執行法第118條第2項規定，該執行命令於送達第
      三人即被告高明鐵公司時發生效力，是以，本院執行命令
      係於94年12月22日發生效力，灼屬無疑。
（三）按實施查封後，債務人就查封物所為移轉、設定負擔或其
      他有礙執行效果之行為，對於債權人不生效力，強制執行
      法第51 條第2項固定有明文。然本件被告戊○○、丁○○
      就渠等對被告高明鐵公司之股份轉讓行為係於 94年8月25
      ，而執行命令發生效力時間則係於94年12月22日，則被告
      戊○○、丁○○發生在先之轉讓被告高明鐵公司股份行為
      ，自無可能違反其後始發生效力之執行命令，是原告主張
      被告戊○○、丁○○轉讓被告高明鐵公司股份行為，違反
      本院執行命令之查封效力云云，亦屬無理。
（四）復按記名股票，由股票持有人以背書轉讓之，並應將受讓
      人之姓名或名稱記載於股票。股份之轉讓，非將受讓人之
      姓名或名稱及住所或居所，記載於公司股東名簿，不得以
      其轉讓對抗公司，公司法第164 條、第165條第1項分別定
      有明文。另按公司股份之轉讓，祇須當事人間具備要約與
      承諾之意思表示（如發行記名股票者，尚須背書讓轉，發
      行無記名股票者，則祇須交付股票即可），即為已足，所
      謂在公司股東名簿上「過戶」，僅為對抗公司之要件，並
      非股權轉讓之生效要件（最高法院73年度台上字第3567號
      、76年度台上字第2643號、85年度台上字第2318號判決意
      旨、司法院司法業務研究會第3期民事法律專題研究（二
      ）、第37期民事法律專題研究（十七）研討結論、司法院
      81）廳民二字第13793 號函參照）。是發行記名股票之公
      司股份轉讓，除當事人間具備要約及承諾之意思表示外，
      僅須背書轉讓股份轉讓成立要件即已足，至將受讓人之姓
      名及住所記載於公司股東名簿之該項變更股東名簿之記載
      ，僅係得以其轉讓對抗公司之對抗要件而已，於受讓人自
      背書受讓股票時即合法取得股票之權利，並不生影響。本
      件被告戊○○、丁○○於94年8月25日將渠等對被告高明
      鐵公司股份轉讓予庚○○、己○○，斯時讓與人被告戊○○、丁○○與受讓人庚○○、己○○間意思表示合致，且
      被告戊○○、丁○○復已在被告高明鐵公司發行之記名股
      票背面背書予庚○○、己○○，有上開證券交易稅一般代
      徵稅額繳款書及股票影本可稽，則被告戊○○、丁○○股
      份轉讓行為於94年8月25日即已成立生效，至於94年12月2
      6日將受讓人庚○○、己○○姓名及住所記載於股東名簿
      上之行為，僅不過為對抗被告高明鐵公司之對抗要件而已
      ，並不因之影響其前已成立生效之股份轉讓行為，從而，
      被告辯稱：記名股票，僅須背書轉讓即屬轉讓完成，至雖
      未記載公司股東名簿，惟此僅不得向被告高明鐵公司主張
      分配股息、股利而已，並不影響前開股份轉讓行為之效力
      等語，洵屬有據；反之，原告主張：被告高明鐵公司於94
      年12月26日在股東名簿上辦理被告戊○○、丁○○股份轉
      讓予庚○○、己○○之過戶登記，係屬94年12月20日查封
      後之轉讓行為，違反查封效力云云，誤將迥不相同之股份
      轉讓成立要件與對抗要件混為一談，顯無理由，無從採信
      。
（五）故原告以強制執行法第51條第2項規定、公司法第165條規
      定為據，主張被告戊○○、丁○○轉讓被告高明鐵公司股
      份行為對原告不生效力，因而請求確認如先位聲明所示，
      為無理由。
乙、備位之訴部分：
（一）按所有人，於法令限制之範圍內，得自由使用、收益、處
      分其所有物，並排除他人之干涉，民法第765 條定有明文
      。被告戊○○、丁○○係在本院核發執行命令禁止渠等就
      被告高明鐵公司股份轉讓或為其他處分行為前為股份轉讓
      行為，業如前述，而依上開規定，渠等於查封前本可自由
      處分其股份，是渠等轉讓行為，自不構成侵權行為或債務
      不履行行為。
（二）基上，原告依民法第184條、第185條、第226條、第227條
      規定，主張被告戊○○、丁○○轉讓被告高明鐵公司股份
      行為違反查封效力，應負損害賠償責任，因而請求如備位
      聲明所示，亦屬無據。
六、從而，原告之主張皆屬無據，均應駁回，其備位之訴假執行
    之聲請，亦因備位之訴之駁回而失所依附，應併駁回之。
七、本件事證已臻明確，兩造其餘攻擊防禦及證據調查，均與本
    案之判斷不生影響，自勿庸一一審酌論列，併此敘明。
據上論結，原告之訴為無理由，依民事訴訟法第78條，判決如主
文。
中    華    民    國    95    年    5     月    10    日
                  民事第一庭    法  官  游秀雯
以上正本係照原本作成。
如對判決上訴，應於判決送達後20日內向本院提出上訴狀。
中    華    民    國    95    年    5     月    10    日
                                書記官  張西武


司法院資訊處製作；財團法人民間司法改革基金會備份。
